臺灣高等法院臺南分院刑事判決　　　　 94年度上訴字第322號
上　訴　人　臺灣雲林地方法院檢察署檢察官
上　訴　人
即　被　告　丁○○
上　訴　人
即　被　告　戊○○
被　　　告　甲○○
上三人共同
選任辯護人　莊安田　律師
上列上訴人因被告等偽造文書等案件，不服臺灣雲林地方法院92
年度訴字第575號中華民國94年2月4日第一審判決（起訴案號：
臺灣雲林地方法院檢察署92年度偵續字第8號），提起上訴，本
院判決如下：
    主  文
原判決關於丁○○、戊○○部分撤銷。
丁○○共同連續行使偽造私文書，足以生損害於他人，處有期徒
刑參年。附表壹編號壹至參及附表貳編號壹至捌所示偽造『乙○○○』、『丙○○』之署名沒收之。
戊○○共同連續行使偽造私文書，足以生損害於他人，處有期徒
刑陸月，如易科罰金，以參佰元折算壹日。附表壹編號一至三所
示偽造『乙○○○』、『丙○○』之署名沒收之。
其他上訴駁回。
    事  實
一、丁○○於民國82年3月至90年2月間，擔任雲林縣林內鄉農會
    理事長，戊○○則於85年至90年9月間擔任該農會信用部主
    任。緣丁○○因經商失敗兼選舉失利，致經濟窘迫，竟利用
    擔任農會理事長及兼營土地代書業務之機會，與戊○○共同
    基於偽造文書及意圖為自己不法所有之概括犯意聯絡，逾越
    乙○○○之授權並偽造乙○○○名義，向林內鄉農會詐取借
    款，詳如後述：
    （一）丁○○於87年1月6日前數日，向乙○○○、丙○○夫
          婦二人要求提供丙○○所有坐落雲林縣林內鄉○○段
          262地號之土地及地上物即林內鄉○○村○○路411號
          房屋（下簡稱中山段房地）為擔保，以乙○○○為借
          款人、丙○○為連帶保證人，向林內鄉農會抵押貸款
          新臺幣（下同）2.000.000元。乙○○○、丙○○夫
          婦因前於79年6月21日，曾提供坐落雲林縣林內鄉○○○段456之1地號土地（下簡稱九芎林段土地），設
          定最高限額抵押權2.400.000元，供丁○○向林內鄉
          農會借貸2.000.000元，丁○○均如期支付利息，陶
          銀宗夫婦遂允諾提供中山段房地，供丁○○辦理抵押
          貸款2.000.000元，並同意丁○○使用其等2人先前因
          九芎林段房地辦理抵押權設定時，交由丁○○保管之
          印章辦理貸款手續，詎丁○○竟逾越乙○○○、陶銀
          宗授權借款2.000.000元之範圍，將上開土地及建物
          ，擅自向雲林縣斗六地政事務所辦理本金最高限額
          4.800.000元之抵押權設定登記，而向該農會借款
          4.000.000元，為辦理上開貸款，先推由丁○○於87
          年1月5日之土地（建物）抵押權登記申請書、土地建
          築改良物抵押權設定契約書及87年1月6日之授信約定
          書上偽造乙○○○、丙○○之簽名並盜蓋乙○○○、
          丙○○之印章（詳如附表一之記載），用以偽造陶銀
          宗為義務人兼債務人、乙○○○為債務人之不實之土
          地（建物）抵押權登記申請書及土地建築改良物抵押
          權設定契約書，並於87年1月5日交由不知情之甲○○
          ，持向雲林縣斗六地政事務所辦理抵押權設定登記，
          致使斗六地政事務所承辦該案之公務員，將上開不實
          之事項，登載於在其職務上所掌之土地登記簿及他項
          權利證明書等公文書上，丁○○辦畢抵押權登記後，
          於87年1月6日晚間8、9時許，再偕同戊○○前往陶銀
          宗夫婦位於雲林縣林內鄉○○村○○路411號住處，
          佯稱為辦理2.000.000元貸款之對保，提出未填載內
          容之借款申請書、授信約定書、個人資料表各1份及
          擔保放款借據2份，要求乙○○○於借款申請書「申
          請人」欄、授信約定書「對保簽章」欄、個人資料表
          「填表人簽章」欄、擔保放款借據「借款人」欄簽名
          對保，乙○○○不疑有他，即於上開空白文件上簽名
          、蓋章。丙○○隨後亦依戊○○、丁○○之要求，於
          未填載內容之借款申請書「連帶保證人」欄、擔保放
          款借據「連帶保證人」欄上簽名、蓋章，戊○○旋即
          囑鄭金陸在乙○○○簽名之空白授信約定書上，偽造
          87年1月6日下午3點30分在自宅對保。87年1月8日，
          丁○○復指示其不知情之女兒詹文秀（另經檢察官為
          不起訴處分），偕同乙○○○前往林內鄉農會開設帳
          號00000000000000號戶名乙○○○之活期儲蓄存款帳
          戶，供林內鄉農會貸放款項。乙○○○辦竣開戶手續
          後，即將存摺、印章交詹文秀攜回丁○○處保管。詹
          益勳、戊○○取得乙○○○、丙○○之簽名後，即於
          87年1月6日至1月9日間之某日，逾越乙○○○、陶銀
          宗授權借貸二百萬元之範圍，由丁○○於授信約定書
          上「立約定書人」欄，偽造乙○○○、丙○○之署名
          各一枚，並於借款申請書、擔保放款借據上填載借款
          金額「四百萬元」，而偽造不實之借款申請書、擔保
          放款借據等貸款文件，並持上揭已設定抵押權之不動
          產登記謄本及偽造之借款申請書、擔保放款借據等文
          件，向林內鄉農會以乙○○○為借款人、丙○○為連
          帶保證人，並以上開不動產為擔保，向林內鄉農會申
          請借款4.000.000元，使林內鄉農會承辦人員誤信陶
          張銀素欲辦理4.000.000元借款，於87年1月9日核准
          貸放4.000.000元，並將該筆款項匯入乙○○○之上
          開由丁○○保管使用之帳戶，再由丁○○將該款提領
          花用，而詐得逾越授權範圍之2.000.000元，使陶銀
          宗夫婦增加負債2.000.000元，足生損害於丙○○、
          乙○○○及地政機關對於土地登記管理之正確性。
    （二）丁○○、戊○○復承上概括犯意，未經土地所有權人
          乙○○○之同意，先由丁○○於87年3月19日前數日
          ，接續於附表二編號8至9之土地（建物）抵押權變更
          登記申請書及土地建築改良物他項權利變更契約書上
          偽造乙○○○之署押，並持乙○○○交由其保管之印
          章，盜蓋於上開2份文件（偽造署名及盜蓋印文之情
          形詳如附表二編號8至9所示），用以偽造乙○○○為
          債務人之不實土地（建物）抵押權變更登記申請書及
          土地建築改良物他項權利變更契約書。再於87年3月
          19日向林內鄉農會調閱並取得九芎林段土地原先設定
          抵押權之他項權利證明書，連同上開偽造之土地（建
          物）抵押權變更登記申請書及土地建築改良物他項權
          利變更契約書，持向斗六地政事務所辦理抵押權內容
          變更登記，將乙○○○所有上開房地，原設定2.400.
          000元之最高限額抵押權變更為9.600.000元，致使斗
          六地政事務所不知情之承辦人員，將上開抵押權變更
          設定之不實事項，據以登載在其職務上所掌之土地登
          記簿及他項權利證明書等公文書上（於同日完成登記
          ），均足生損害於乙○○○及地政機關對於土地登記
          管理之正確性。丁○○辦畢抵押權變更登記後即向李
          奎明稱：要向林內鄉農會借款8.000.000元，請其擔
          任連帶保證人。李奎明應允後，於87年3月底，至林
          內鄉農會辦理對保，並於未填載金額、時間等內容之
          借款申請書、授信約定書、個人資料表及擔保放款借
          據上簽名、蓋章。丁○○取得上開資料後，又承前偽
          造文書之概括犯意，於87年3月底，未經乙○○○同
          意，接續於附表二所示編號1至7之文件上，偽造陶張
          銀素之署名，及盜蓋乙○○○交予丁○○保管之印章
          （偽造署名及盜蓋印章之情形，詳如附表二編號1至7
          所示），連同乙○○○於87年1月6日所簽名之上開空
          白之擔保放款借據，填載借款金額8.000.000元，偽
          造不實之如附表二編號1至7之私文書。戊○○明知此
          筆借款未於87年3月24日前往乙○○○住宅與陶張銀
          素辦理上開借款之對保手續，竟與丁○○承前之犯意
          聯絡，由戊○○在乙○○○之授信約定書上「對保人
          或核對印鑑證明人簽章處」一欄上蓋章，偽造戊○○
          已與借款人乙○○○辦理對保。丁○○即於87年3月
          底持上開偽造之貸款文書，及已變更最高限額抵押權
          為9.600.000元之土地登記謄本，向林內鄉農會冒用
          乙○○○之名義申請借款8.000.000元，致林內鄉農
          會之承辦人員陷於錯誤，於87年3月31日核准貸放8.0
          00.000元，並將該筆款項匯入乙○○○之上開交由詹
          益勳保管使用之帳戶。丁○○於同日指示不知情之其
          女詹文秀持乙○○○前揭活期儲蓄存款存摺及印章，
          將該8.000.000元提領，得手後據為己有。足生損害
          於乙○○○及林內鄉農會，至87年7月間丁○○聲請
          破產宣告時，丙○○夫婦始知上情。
二、案經丙○○、乙○○○訴由臺灣雲林地方法院檢察署檢察官
    偵查起訴。
    理  由
甲、撤銷部分（即丁○○、戊○○部分）：
    一、訊據上訴人即被告丁○○、戊○○均否認有上開犯行，
        丁○○辯稱：伊雖以丙○○所有中山段房地為擔保，並
        以乙○○○名義借款4.000.000元，及復以乙○○○所
        有九芎林段土地變更抵押權登記及土地建築改良物他項
        權利契約書，借款8.000.000元，但均經丙○○、乙○○○之同意，始辦理借款手續，並無偽造文書、詐欺之
        犯行。戊○○辯稱：伊確與丁○○於87年3月24日前往
        乙○○○住宅與乙○○○辦理九芎林段土地借款之對保
        手續，當時授信約定書有載明借款8.000.000元，至87
        年1月6日4.000.000元之授信約定書係由鄭金陸對保，
        非伊所為，亦無偽造文書、詐欺之犯行等語。
    二、查被告確利用與丙○○、乙○○○熟識及受其夫妻信任
        之機會，而於上開時間分別逾越丙○○、乙○○○之授
        權及擅自變更抵押權登記及土地建築改良物他項權利之
        方法，使丙○○、乙○○○夫妻於空白授信約定書、借
        款申請書、擔保放款借據等上簽名後，再偽造如附表一
        、二所列之文書，持向林內鄉農會詐借4.000.000元及
        8.000.000元，屆時未償還即宣告破產等情，迭據丙○○、乙○○○於調查站訊問、偵查、原審及本院審理時
        指訴在卷，並明確且一致表示，僅同意提供中山段房地
        供其借款2.000.000元，並未同意借款4.000.000元，而
        九芎林段土地變更借款8.000.000元確不知情，復有附
        表一、二所示之偽造文件附卷可按，按丙○○、乙○○○夫妻，前既無條件提供九芎林段土地供丁○○借款
        2.000.000元，知其經濟困難後，再無條件同意提供中
        山段房地供其借款2.000.000元，彼等無償付出並無所
        求，其供述自可信為真實。
    三、被告丁○○向林內鄉農會申請4.000.000元之貸款提出
        之借款申請書、擔保放款借據、個人資料表、授信約定
        書各三份，及向林內鄉農會申請8.000.000元貸款提出
        之借款申請書、擔保放款借據、切結書、同意書、承諾
        書、委託書各一份、授信約定書、個人資料表各二份，
        除4.000.000元借款部分之借款申請書、擔保放款借據
        、授信約定書「對保簽章」欄、個人資料表「填表人簽
        章」欄，及8.000.000元借款部分之擔保放款借據上之
        『乙○○○』簽名，為乙○○○於空白文件上所親簽外
        ，上開文件之其他『乙○○○』簽名均為被告丁○○所
        書寫。另4.000.000元借款部分之借款申請書「連帶保
        證人」欄、擔保放款借據「連帶保證人」欄、授信約定
        書「對保簽章」欄、個人資料表「填表人簽章」欄中『
        丙○○』之簽名，與丙○○本人簽名之筆跡相同，為丙○○所親簽。上開授信約定書「立約定書人」欄中『丙○○』之簽名，與丙○○本人簽名之筆跡不同，非丙○○所親寫，上開文件除部分為乙○○○、丙○○親筆簽
        名外，其餘資料欄（如借款金額、時間、利息）之筆跡
        ，與乙○○○、丙○○之筆跡不符，應非乙○○○或丙○○所書寫。原審將上開借款之委託書、同意書、切結
        書、承諾書、8.000.000元借款部分之授信約定書上以
        鉛筆圈起標註之『乙○○○』簽名及4.000.000元借款
        部分之授信約定書「立約定書人」欄上『乙○○○』之
        簽名（以上編為Ｇ類），與乙○○○親簽名資料『乙○○○』簽名（編為Ｈ類）經送法務部調查局鑑定結果，
        認筆劃特徵不同，有該局93年9月23日調科二字第09300
        370410號鑑定通知書附卷可按，並經鑑定人鄭家賢於原
        審供證在卷（詳原審卷一第176頁、卷二第61頁至第63
        頁），足證丙○○、乙○○○夫妻所供，被告等以空白
        文件讓其簽名後，再偽造借款之有關資料等情，並非虛
        構。
    四、丁○○、戊○○等雖分別以前詞置辯，惟其所辯不實，
        有下列證據可供證明：
        (一) 被告丁○○、戊○○確僅於87年1月6日在晚上8、
             9時前往丙○○、乙○○○夫妻住宅對保一次，並
             未第二次對保：
             (I)丙○○、乙○○○夫妻均明確並一致表示，
                 丁○○、戊○○二人僅於87年1月6日在晚上8
                 、9時到伊宅對保，絕未第二次對保。丁○○
                 於調查站初供時亦稱：「87年1月間，因陶銀
                 宗在嘉義菸酒公賣局上班，白天無法進行對
                 保，所以在晚上進行對保... 因為係在晚上
                 對保，所以拜託信用部主任戊○○去對保，
                 因為他只會騎腳踏車，所以我才載戊○○到
                 丙○○住宅進行對保，當天是晚上8點多到達
                 丙○○... 」 (詳他卷第4頁)。證人陳石寅
                 於偵查中證稱：「我與丙○○於87年都領全
                 勤獎，所以沒有請假」等語 (詳偵續卷第49
                 頁)。
             (II)雖戊○○辯稱：伊僅於89年3月24日對保8.00
                 0.000元借款部分，87年1月6日伊未前往陶銀
                 宗、乙○○○夫妻住宅對保，而鄭金陸亦附
                 合其說供稱：87年1月6日之4.000.000元借款
                 部分伊對保云云，惟戊○○所辯顯與丙○○
                 、乙○○○夫妻所述不符，亦與丁○○所供
                 相悖，況附表二編號一至七貸款文件之署名
                 均係偽造，已如前述，若被告戊○○與詹益
                 勳確實於87年3月24日至丙○○夫婦住宅辦理
                 對保，只需令乙○○○簽名於貸款文件即可
                 ，何需偽造乙○○○之署名，所辯殊不足取
                 。至鄭金陸之證述亦有下列瑕疵而不可採：
                 鄭金陸證稱：其在87年1月6日下午3點多到
                 乙○○○住宅辦理4.000.000元借款對保手續
                 ，丙○○亦在場，但下午3點多丙○○係在上
                 班，不可能在場，業據丁○○、陳石寅供明
                 。鄭金陸於偵查時證稱：伊於87年間擔任
                 林內鄉農會信用部徵信人員，負責貸款徵信
                 審查，一般審查後如需對保，對保人沒有空
                 ，會至對保人家中作對保手續，故鄭金陸辦
                 理對保手續應為經常性之業務，本件陶張銀
                 素夫婦對保手續，僅為其經常性業務中之一
                 件，其於偵查中作證與原審審理時作證相隔
                 近1年6個月之時間，其於原審審理時，在未
                 提示任何文件之情形下，竟能一一回答對保
                 之年、月、日、時，及對保之情節，實已超
                 出一般常人之記憶，更令人懷疑其證詞之真
                 實性。鄭金陸於原審審理時證稱：對保文
                 件之時間、地點均係其所填寫，辦理對保之
                 地點都是在丙○○住宅。然對於丙○○授信
                 約定書對保地點填載「信用部」，對於陶張
                 銀素授信約定書對保地點則填載「自宅」，
                 顯與其證述之內容不符。鄭金陸於92年7月
                 2日偵查時證稱：當時丙○○家中還有一個小
                 孩子，沒幾歲，經丙○○稱，當時小孩還未
                 出生，即於原審改稱：丙○○家中只有陶銀
                 宗夫婦，其前後證述亦有所出入，故鄭金陸
                 之證述，亦不足取。鄭金陸上開供述已甚
                 明確，於被告再請求傳訊鄭金陸詰問，核無
                 必要，並予敘明。
             (III)綜上所述，林內鄉農會人員與丙○○夫婦辦
                 理對保之次數僅有1次，即被告丁○○偕同鄭
                 照峰於87年1月6日晚間8、9時許，且係為取
                 得丙○○、乙○○○夫婦以中山段房、地為
                 擔保向林內鄉農會借款2.000.000元為由，要
                 求其等在空白之借款申請書、擔保放款借據
                 等文件上簽名，鄭金陸未曾對丙○○夫婦辦
                 理對保手續，甚為明確。
       (二)丙○○、乙○○○夫婦所簽之借款申請書、擔保放
           款借據、個人資料表、授信約定書等，均屬空白文
           件，並未記載借款金額，丙○○、乙○○○夫妻均
           一致表示，所簽之授信約定書等均屬空白文件，未
           填寫金額。擔任九芎林段土地8.000.000元借款之連
           帶保證人之李奎明證稱：因積欠被告丁○○一份人
           情，遂應允擔任連帶保證人，並於87年3月間至林內
           鄉農會辦理對保，於擔保放款借據、借款申請書及
           授信約定書上簽名、蓋章，辦理對保時，借款申請
           書及擔保放款借據上都是空白的，並未填載金額、
           日期等資料 (詳他卷第二宗第26頁、偵續卷第37頁
           、原審卷二第79頁、第80頁)，而被告戊○○於偵查
           中亦稱：「書面上的金額8.000.000元是我寫的，是
           我拿回農會補填」、「我先拿空白的相關文件給陶
           張銀素簽名之後，回去我再補填借款金額8.000.000
           元及其他相關資料」、「對保時因為當時天氣很晚
           了，所以帶回去補填借款金額」 (詳偵續卷第48頁)
           。是戊○○所辯伊對保時，借款金額均已填妥，而
           證人黃惠琴證稱：87年3月間，乙○○○向農會借款
           8.000.000元，李奎明至農會對保辦理對保核對的文
           件，共有申請書、借據、授信約定書及個人資料表
           ，申請書上面一定會有金額，與前述情節不符，均
           不足採。
      (三) 丙○○、乙○○○夫婦以中山段房地僅同意丁○○
           向林內鄉農會擔保借款2.000.000元，竟逾越其授權
           而借款4.000.000元；丙○○、乙○○○夫妻始終均
           供稱：同意提供上開房地供丁○○借款2.000.000
           元，未曾同意借款4.000.000元。按一般對保程序，
           應先由辦理對保之承辦人員或立約定書人填載借款
           金額、日期、利息、借款人或連帶保證人年籍資料
           等貸款細節後，再由承辦人員向立約定書人說明貸
           款契約相關權利義務事項，讓立約定書人一一確認
           相關資料有無漏寫、誤寫，確認無誤後，才由立約
           定書人簽名、蓋章，業據被告戊○○於偵查中供明(
           詳偵續卷第48頁)，然本件貸款4.000.000元案件，
           僅由丁○○與戊○○於87年1月6日晚間8、9時許至
           丙○○夫婦住宅，與丙○○夫婦辦理對保一次，87
           年3月間借款8.000.000元部分，則未再與乙○○○
           辦理對保已如前述。而87年1月6日該次對保，陶銀
           宗夫婦所簽署之借款申請書、擔保放款借據、授信
           約定書等文件，均未填載金額、日期、利息等資料
           ，顯有違一般對保程序。被告丁○○如事先經陶張
           銀素、丙○○同意借款四百萬元，則上開借款申請
           書、擔保放款借據之貸款金額欄何須於對保時空白
           ，對保後才加以補填，被告丁○○顯係擔心若先行
           填寫貸款金額，或於對保時當場要求乙○○○、陶
           銀宗填妥貸款金額，則被告丁○○欲逾越授權貸款
           四百萬元之企圖，將為乙○○○、丙○○等發現，
           而難以實現，故此部分之辯解，難以採信。
        (四)九芎林段土地由原先設定抵押權2.400.000元之最
            高限額抵押權變更為9.600.000元，向林內鄉農會
            借款8.000.000元，丙○○、乙○○○夫婦未同意
            ，且均不知情：
            (I)丙○○、乙○○○夫婦均稱不知有變更抵押權
                ，改借8.000.000元之事。戊○○於調查站供
                稱：「九芎林段土地申貸案，係由代書丁○○
                以受託人之身份，向林內鄉農會信用部申請他
                項權利證明書後，持向斗六地政事務所辦理權
                利價值變更，再以變更後之他項權利證明書向
                農會辦理抵押借款手續 (詳他卷第二宗第12頁
                )。而證人即承辦九芎林段土地抵押權變更登
                記之斗六地政事務所人員朱錫均亦證稱：九芎
                林段土地抵押權變更登記案件係由權利人林內
                鄉農會委託登記代理人丁○○代書代為辦理抵
                押權內容變更登記，乙○○○並未親自辦理，
                該案因係抵押權內容變更登記，且抵押權人為
                金融機關，故辦理登記時不需攜帶義務人印鑑
                證明及委託契約書，亦免附土地所有權狀，但
                須檢附他項權利證明書。該案所附證件為義務
                人身分證影本、土地他項權利變更契約書、他
                項權利證明書及原始抵押設定契約書 (詳他卷
                第二宗第20頁至第22頁)。被告丁○○於原審
                亦坦承8.000.000元借款申請書及抵押權變更
                申請書上『乙○○○』之簽名，係其所書寫，
                足證該地之抵押權內容變更登記，丙○○、陶
                張銀素夫婦知情，亦未參與。
            (II)被告丁○○向林內鄉農會申請8.000.000元借
                款，係以乙○○○為借款人，李奎明為連帶保
                證人，丙○○於該案並未擔任借款人或連帶保
                證人。反觀本案乙○○○為借款名義人之四百
                萬元貸款，丙○○為連帶保證人，且該案有關
                授信約定書、個人資料表、切結書、委託書、
                承諾書、同意書上『乙○○○』簽名均係模仿
                乙○○○簽名書寫而成，亦如前述，乙○○○
                如同意被告丁○○借款8.000.000元，被告詹
                益勳自應再會同林內鄉農會承辦人員，與陶張
                銀素辦理對保，讓乙○○○於借款申請書上申
                請人、土地（建物）抵押權變更登記申請書、
                授信約定書、個人資料表、切結書、委託書、
                承諾書、同意書等文件上簽名及用印。然被告
                丁○○均未至丙○○夫婦住宅辦理相關對保手
                續，亦未獲得乙○○○之同意，即得以陶張銀
                素為借款名義人，並持上開模仿有關乙○○○
                簽名之文件，向林內鄉農會辦理貸款，貸款所
                得供其花用，顯係被告丁○○偽簽『乙○○○
                』之署名，並模仿乙○○○之真跡，企圖製造
                乙○○○簽名之假象，其故意規避不讓丙○○
                、乙○○○夫妻知悉，亦甚明確，所辯事先經
                丙○○、乙○○○同意一節，亦不足取。
        (五)被告等另辯稱：(1)於林內鄉農會訴請乙○○○給付
            借款之民事案件中 (90年度重訴字第11號)，陶張
            銀素向原審法院陳稱：丁○○以被告乙○○○名義
            向原告林內鄉農會借貸8.000.000元，所借金額由
            丁○○領取應用，同時言明8.000.000元之本金、
            利息，全由丁○○支付，本人乙○○○免負責任，
            乙○○○因而敗訴。另於林內鄉農會訴請丙○○、
            乙○○○給付借款四百萬元民事案件（90年度訴字
            第59號），丙○○、乙○○○亦為敗訴，如上開二
            筆借款確係被告丁○○所詐得，何以丙○○、陶張
            銀素均未提起上訴，並遲至90年3月才提出刑事告
            訴？(2)乙○○○、丙○○如果僅同意被告丁○○借
            貸2.000.000元，何以於87年7月24日收受被告詹益
            勳開立之14.000.000元本票及借據，並向法院申報
            一千四百萬元之債權？(3)乙○○○、丙○○夫妻於
            87年3、4月間曾自其存摺內領取10.000元，足證其
            早知有貸款12.000.000元。縱認授權約定書等文
            件確屬空白，未載金額，丙○○、乙○○○願予簽
            名，應屬概括授權，並有表現代理之適用云云，經
            查：
            (I)丙○○確實已於本院90年度訴字第59號訴訟事
                件中陳述：簽名當時借據是空白的，被告詹益
                勳跟我說借2.000.000元；乙○○○於90年度
                重訴字第11號訴訟事件中亦陳述：丁○○勾串
                農會職員，詐騙其所有土地，於87年3月31日
                向林內鄉農會借貸8.000.000元，所借金額悉
                數由丁○○領取；丁○○偽造上開8.000.000
                元借款，以其所有九芎林段土地，追加設定權
                利價值至9.600.000元等語，業經本院調卷核
                察無誤 ，並有民事判決各一份在卷可稽。故
                乙○○○、丙○○於上開二民事訴訟中，並無
                辯護人所稱不為抗辯之情事。且按民事因財產
                權而起訴，其訴訟標的之金額或價額未滿100
                元者免徵裁判費，100元以上者，每100元徵收
                1元，其畸零之數不滿100元者，以100元計算
                ，上訴第二審或第三審法院上訴，依第2條及
                第16條規定，加徵裁判費10分之5，發回或發
                交更審再行上訴者免徵，92年9月10日廢止前
                之民事訴訟費用法第2條第1項、第18條定有明
                文。從而，民事訴訟敗訴之當事人，多會考量
                有無能力繳納上訴費用、上訴後可能獲得改判
                之機會及訴訟結果能否取償等因素，決定是否
                提起上訴。丙○○於原審審理時稱：因法院認
                以伊太太簽名，所以判敗訴，因為沒有錢繳納
                上訴費用，沒辦法上訴，我不清楚法律等語。
                從而，乙○○○、丙○○係因無力繳納上訴費
                用，而未提起上訴，顯有相當程度之真實性，
                尚難以其二人未提上訴，即認其二人承認上開
                民事判決所認定之事實。
            (II)丙○○於原審審理時稱：發現被告丁○○詐欺
                後，因丁○○跟我保證說沒有問題，所以直到
                農會告我之後，才向被告丁○○要求民事賠償
                ，事先我並不知道丁○○向農會借8.000.000
                元，丁○○破產之後，我發現他偷借錢，他告
                訴我他會按時支付利息，我不用負責；本票是
                丁○○寫好後拿來給我的，申報破產債權也是
                丁○○寫好後拿來給我簽名的，要我去申請，
                那時我才知道他們借那麼多錢。乙○○○於偵
                查中亦陳稱：甲○○他們倒閉後，約87年6月
                有簽4張本票交給我，面額共14.000.000元，
                我們拖延至90年3月27日才提出告訴，是因為
                甲○○曾發誓要還我錢，所以我才沒有提出告
                訴。被告丁○○於偵查及本院審理中供稱：多
                開2.000.000元是要彌補告訴人利息。被告詹
                益勳雖於87年6月間以甲○○之名義簽發4張面
                額共計14.000.000元之本票、借據，交予陶張
                銀素夫婦，作為清償乙○○○夫婦之保障。惟
                若被告丁○○真有取得丙○○夫婦之同意，貸
                款12.000.000元，其應於申請貸款之初，即開
                立面額12.000.000元之本票予丙○○夫婦以供
                擔保，始合常理。而非於聲請破產宣告時，始
                開立本票交丙○○夫婦。故被告丁○○事後簽
                發本票交予丙○○夫婦，應如證人乙○○○、
                丙○○所述，係因乙○○○、丙○○發現被告
                丁○○上開犯行，被告丁○○為息事寧人，所
                為之補救措施。而丙○○、乙○○○於案發前
                ，與被告丁○○、甲○○為多年好友，案發後
                因相信被告丁○○會清償借款、解決債務，未
                立即提出刑事告訴，並接受4張本票；至90年
                間因林內鄉農會提出民事訴訟，始知丁○○無
                意清償借款，其等為保障自己權益，而提出詐
                欺及偽造文書之告訴，亦與常情無違。
            (III)乙○○○在林內鄉農會開設第帳號0000000000
                0000號活儲存款帳戶於87年3、4月間並無領取
                10.000元，有該存款帳戶影本附卷可按，足證
                被告所辯：乙○○○於提領該10.000元時，早
                知有貸款12.000.000元，顯係不實。
            (Ⅳ)被告既以借款2.000.000元為由，請丙○○、
                乙○○○提供房地供其辦理抵押借款，而陶銀
                宗、乙○○○亦允於2.000.000元範圍內，同
                意其貸款，乃竟利用雙方熟識之機會，令陶銀
                宗、乙○○○於空白授權約定書等文件上簽名
                ，再逾越授權範圍，偽造4.000.000元之借款
                資料，係以詐術及偽造文書之方法，達其詐財
                之目的，殊無概括授權或表現代理之適用，此
                部分之辯解，亦不足取。
       (六)綜上所述，被告等上開辯解，均不足採信，其犯行
           應可認定。
    五、按刑法第210條之偽造文書罪，係以無製作權之人冒用
        他人名義製作該文書為構成要件之一，如行為人係基於
        有製作權人之授權而製作，固不能謂無製作權，惟若逾
        越該人授權之範圍而製作文書，關於逾越授權部分，即
        非有製作權，仍非不能成立偽造文書罪；又刑法第210
        條之偽造私文書罪，旨在處罰無製作權之人，不法製作
        他人之文書，若逾越授權範圍或以欺瞞之方法蓋用他人
        印章，用以製作違反本人意思之文書，仍屬盜用印章而
        偽造私文書，最高法院著有93年度台上字第1983號判決
        、89年度台上字第1085號判決要旨可資參照。被告丁○○、戊○○，惟逾越丙○○夫婦授權，又未經乙○○○
        之同意，盜用印章、偽造署押、偽造私文書，進而行使
        ，並使地政事務所之公務員將不實之抵押權設定或變更
        事項，登載於職務上所掌管之公文書，又提出行使，致
        林內鄉農會承辦人員陷於錯誤，先後貸放4.000.000元
        及8.000.000元借款，均足以生損害於丙○○、乙○○○、林內鄉農會及地政機關對於土地登記管理之正確性
        。核被告丁○○、戊○○所為，係犯刑法第216條、第
        210條之行使偽造私文書罪、第216條、第214條之行使
        使公務員登載不實文書罪、第217條第2項之盜用印章罪
        、第339條第1項之詐欺取財罪。其等盜用印章及偽造署
        押均為偽造私文書之部分行為，而偽造私文書及使公務
        員登載不實文書之低度行為，為行使偽造私文書及行使
        使公務員登載不實文書之高度行為所吸收，亦均不另論
        罪。被告等前後二次行使偽造私文書、行使使公務員登
        載不實文書、詐欺取財之行為，均時間緊接、方法相同
        ，分別觸犯構成要件相同之罪名，顯係分別基於概括犯
        意反覆為之，均應依連續犯之規定各論以一罪，並分別
        加重其刑。又其所犯之行使偽造私文書罪、行使使公務
        員登載不實文書罪間，為一行為觸犯數罪名，為想像競
        合犯，應從一重論以行使偽造私文書罪。被告等行使偽
        造私文書之目的係在詐欺取財，所犯上開二罪間，有方
        法、結果之牽連關係，為牽連犯，應依刑法第五十五條
        後段之規定，從一重之行使偽造私文書罪處斷。如附表
        一編號一至三及附表二編號一至八所示之偽造『乙○○○』、『丙○○』署押，不問屬於犯人與否，應依刑法
        第二百十九條之規定宣告沒收之。至於盜蓋之『乙○○○』、『丙○○』印文，因其印章為真正，並非虛偽，
        不另為沒收之諭知。
    六、按行為後，法律有變更者，適用裁判時之法律，刑法第
        2條第1項前段定有明文。查修正前刑法第41條規定：「
        犯最重本刑為三年以下有期徒刑以下之刑之罪，而受六
        月以下有期徒刑或拘役之宣告，因身體、教育、職業或
        家庭之關係，執行顯有困難者，得以一元以上三元以下
        折算一日，易科罰金」，惟該條業於90年1月4日修正，
        同年月10日經總統公布，同條第1項規定：「犯最重本
        刑為五年以下有期徒刑以下之刑之罪，而受六月以下有
        期徒刑或拘役之宣告，因身體、教育、職業、或家庭之
        關係或其他正當事由，執行顯有困難者，得以一元以上
        三元以下折算一日，易科罰金。但確因不執行所宣告之
        刑，難收矯正之效，或難以維持法秩序者，不在此限」
        ，戊○○之犯罪時間，在87年間，所犯行使偽造私文書
        罪，最高本刑為五年以下有期徒刑，依修正前之刑法第
        四十一條規定，雖判處有期徒刑六月亦不得易科罰金，
        但依修正後之法律規定，則可諭知如易科罰金，新、舊
        法比較結果，以新法較有利於被告戊○○，自應依刑法
        第2條第1項前段規定，適用有利於被告之裁判時之法律
        規定，准予易科罰金。
    七、原審對告丁○○、戊○○部分予以論罪科刑，固非無見
        ，惟查：(一)被告戊○○對九芎林土地貸款8.000.000
        元部分，明知並未於87年3月24日對保，竟與丁○○共
        同偽造對保及有關貸款資料，顯然與丁○○有犯意之連
        絡及行為之分擔，應屬共同正犯，原審竟認其此部分並
        無偽造文書之犯行，而不另為無罪之諭知。(二)被告戊○○之犯罪時間，在87年間，所犯行使偽造私文書罪，
        最高本刑為五年以下有期徒刑，依修正前之刑法第四十
        一條規定，不得易科罰金，原審判刑有期徒刑六月，並
        諭知如易科罰金，以三百元折算一日，但未比較新舊法
        而適用有利於行為人之法律均有未合。被告等上訴意旨
        否認犯罪，檢察官上訴意旨認原審量刑太輕，分別指摘
        原判決此部分不當，固無可取，但原判決既有前述可議
        之處，此部分即屬無可維持，應由本院撤銷改判，爰審
        酌被告丁○○前於79年間，曾因偽造文書案件經原審判
        處有期徒刑八月，緩刑三年確定，有其臺灣高等法院被
        告全國前案紀錄表在卷可稽，且被告丁○○與乙○○○
        、丙○○為多年好友，並認乙○○○夫婦之兒子為乾兒
        子，乙○○○於79年間，亦曾提供九芎林段土地供其借
        款2.000.000元，竟不知感恩，因其選舉失利、經商失
        敗，利用乙○○○、丙○○對其之信任，逾越乙○○○
        夫婦之授權，繼而變本加厲，未經其二人同意，將其等
        之土地、建物設定抵押，向林內鄉農會詐得12.000.000
        元借款，使乙○○○夫婦一生積蓄化為烏有並背負鉅額
        債務，所受損害甚大。亦足徵被告丁○○對善良人性之
        輕蔑態度，惡性甚深，犯後猶矢口否認犯行，圖免罪責
        ，毫無悔意。被告戊○○前無犯罪前科，有其臺灣高等
        法院被告全國前案紀錄表在卷可稽，素行良好。其於案
        發當時擔任林內鄉農會信用部主任，因屈於當時之林內
        鄉農會理事長即被告丁○○之壓力，始共謀犯案，犯罪
        情節較輕，且犯罪所得均為被告丁○○提領，被告戊○○並未從中獲得任何利益等一切情狀，分別量處丁○○
        有期徒刑三年、戊○○有期徒刑六月。被告戊○○部分
        並諭知易科罰金以三百元折算一日。如附表一編號一至
        三及附表二編號一至八所示之偽造『乙○○○』、『丙○○』署名，依刑法第二百十九條之規定宣告沒收之。
        至於盜蓋之『乙○○○』、『丙○○』印文，因其印章
        為真正，並非虛偽，不另為沒收之諭知。
貳、駁回部分（即甲○○無罪部分）：
    一、公訴意旨略以：被告甲○○關於前開有罪部分之犯罪行
        為，曾參與向乙○○○、丙○○佯求要借款2.000.000
        元，並幫忙被告丁○○向地政事務所送件，及打電話要
        李奎明至林內鄉農會辦理對保，因認被告甲○○與被告
        丁○○、戊○○有犯意聯絡，涉犯刑法第216條、第210
        條之行使偽造私文書罪嫌、第214條之使公務員登載不
        實罪嫌及第339條第1項詐欺取財罪嫌云云。
    二、按犯罪事實應依證據認定之，無證據不得認定犯罪事實
        ，刑事訴訟法第154條第2項定有明文。又檢察官就被告
        犯罪事實，應負舉證責任，並指出證明之方法。因此，
        檢察官對於起訴之犯罪事實，應負提出證據及說服之實
        質舉證責任。倘其所提出之證據，不足為被告有罪之積
        極證明，或其指出證明之方法，無從說服法院以形成被
        告有罪之心證，基於無罪推定之原則，自應為被告無罪
        判決之諭知（最高法院92年台上字第128號判例要旨參
        照）。訊據被告甲○○雖坦承有為被告丁○○至地政事
        務所送件辦理抵押權登記，及請李奎明至林內鄉農會辦
        理對保，惟辯稱：伊未與乙○○○、丙○○談過借錢的
        事情，是伊先生丁○○到告訴人住宅和他們談的，伊對
        於借款過程及金額並不清楚，丁○○要伊做現成的工作
        ，伊不知有偽造貸款資料詐欺貸款之情形等語。
    三、查被告甲○○坦承有替被告丁○○至地政事務所送件辦
        理抵押權登記，及請李奎明至林內鄉農會辦理對保。從
        而，本件被告甲○○是否構成行使偽造文書、使公務員
        登載不實及詐欺取財之共同正犯，爭點即在於：被告甲○○對於乙○○○、丙○○於本案僅同意被告丁○○借
        款二百萬元一事是否知悉，經查：
        (一)被告丁○○與戊○○，於87年1月6日共同至陶張銀
            素住宅辦理對保，佯稱為辦理2.000.000元借款之
            申請，而取得丙○○、乙○○○簽署未填載金額、
            日期、利息等資料之貸款文件，並由被告丁○○偽
            造之內容不實之貸款文件、土地抵押權登記申請書
            ，交由被告甲○○持向斗六地政事務所行使，並使
            斗六地政事務所公務員，將不實之抵押權登記事項
            登載於土地登記簿及他項權利證明書等公文書，再
            持向林內鄉農會詐得借款4.000.000元，被告許麗
            香並未參與，除據丁○○與戊○○供明外，並經陶
            銀宗、乙○○○供明在卷 (詳他卷第一宗第107頁
            、第147頁、原審卷第44頁)。
        (二)乙○○○於原審審理時指稱：甲○○在借錢之前有
            打電話來跟我說要借錢，時間我忘記了。而丙○○
            亦稱：甲○○、丁○○都有向我提起要借錢，是在
            87年1月6日前一星期，我去丁○○住宅時，他們有
            跟我提起，我當時答應他們可以借2.000.000元，
            我回去後就跟我太太說這件事。則甲○○向丙○○
            夫妻要求借款應屬2.000.000元部分，此部分並經
            丙○○夫妻同意，甚為明確。原審質問乙○○○為
            何認為甲○○也騙你？乙○○○先證稱：因為她事
            後說一定會還我錢，不還的話，舉頭三尺有神明。
            再問：當時她如何騙你？乙○○○始證稱：甲○○
            在借錢之前有打電話來跟我說要借錢。然上開借款
            既經丙○○、乙○○○之同意，已如上述，自無詐
            欺之可言，至超越授權及未經同意而增加貸款部分
            ，公訴人及告訴人均未舉證證明被告甲○○知情並
            參與，殊難以被告甲○○事後向其保證會清償債務
            ，然終究未能清償，即認定其亦為共犯。
       (三) 證人李奎明於調查站訊問及原審審理時證稱：是許
            麗香叫其前往農會信用部辦理對保、簽名，惟其願
            為保證人之原因，據被告丁○○供稱：李奎明跟我
            是同學，故由伊先去李奎明家裡說要請他當保證人
            ，嗣才囑甲○○叫李奎明去農會對保。李奎明於亦
            證稱：「丁○○是我高中同學，我曾向丁○○調過
            錢，欠他一份情，丁○○跟我說要借款8.000.000
            元，需要一個保證人，我就同意。依李奎明之證述
            及被告丁○○之供述，李奎明係因與丁○○為高中
            同學，且曾經向丁○○借過錢，才同意擔任保證人
            。故被告丁○○所稱先由其與李奎明接洽擔任保證
            人事宜，再由甲○○通知李奎明至農會辦理對保，
            較合乎常情，應屬可信。故被告甲○○於證人李奎
            明擔任連帶保證人之過程，應僅係幫助被告丁○○
            代為傳話，尚難證明被告甲○○知悉本案8.000
            .000 元乙○○○同意，而參與犯行。至李奎明雖
            於原審證稱：錢的出入都是甲○○在主導。然被告
            丁○○則供稱：「本件借款是我與乙○○○夫婦洽
            談，我太太只有送件而已，她對內容並不瞭解」、
            「我是一家之主，不可能讓我太太主導金錢」。證
            人李奎明與被告丁○○僅為同學及朋友關係，並未
            同居共財，如何能瞭解被告丁○○、甲○○何人負
            責財務處理，故其所言，僅係個人推測之詞，依據
            刑事訴訟法第160條之規定，自不得作為證據。從
            而，證人李奎明之證述僅能證明被告甲○○通知其
            到林內鄉農會辦理對保，至被告甲○○是否知悉陶
            張銀素並未同意丁○○借款8.000.000元，則不能
            證明。
        (四)又公訴人主張被告甲○○供稱知道借錢事情，故對
            乙○○○、丙○○之授權範圍應有所知悉。然本院
            認為被告甲○○為丁○○跑腿送件及通知李奎明辦
            理對保，其對於丁○○欲以乙○○○之名義向林內
            鄉農會借款，當然有所知悉。惟被告甲○○自始至
            終均否認知悉乙○○○、丙○○僅同意丁○○借款
            二百萬元，而證人丙○○、乙○○○之證述，復有
            前揭相互矛盾、與常情有違之瑕疵，證人李奎明亦
            未能證明被告甲○○主觀上知悉乙○○○並未同意
            丁○○借款8.000.000元，仍通知李奎明至農會辦
            理對保。故公訴人所提出之證據，或其指出證明之
            方法，未能使本院之心證達到確信其為真實之程度
            ，就被告甲○○是否涉犯行使偽造文書、使公務員
            登載不實或詐欺取財罪，仍有合理懷疑之存在，揆
            諸前揭法條及判例意旨，自應就被告甲○○為無罪
            判決之諭知。
        (五)原審對被告甲○○部分認犯罪不能證明，而為無罪
            之判決，並無不合，檢察官上訴意旨，猶執前詞，
            指摘原判決此部分不當，為無理由，應予駁回。
參、據上論斷，應依刑事訴訟法第368條、第369條第一項前段、
    第364條、第299條第1項前段、刑法第2條第1項但書、28條
    、第55條、第56條、第216條、第210條、第214條、第339條
    第1項、第41第1項前段、第219條，罰金罰鍰提高標準條例
    第1條前段、第2條，判決如主文。
本案經檢察官曾銘芳到庭執行職務。
中　　華　　民　　國　　94　　年　　7　　月　　21　　日
　                刑事第五庭  審判長法　官 楊 明 章
                                    法　官 宋 明 蒼
                                    法　官 戴 勝 利
以上正本證明與原本無異。
被告丁○○、戊○○如不服本判決，應於收受本判決後十日內向
本院提出上訴書狀。其未敘述上訴理由者並得於提起上訴後十日
內向本院補提理由書狀（均須按他造當事人之人數附繕本）「切
勿逕送上級法院」。
檢察官如不服本判決應於收受本判決後十日內向本院提出上訴書
，其未敘述上訴理由者並得於提起上訴後十日內向本院補提理由
書。
　　　　　　　　　　　　　　　　　　書記官 李 珍 鳳
中    華    民    國    94    年    7    月     21    日
附錄：本判決論罪科刑法條：
刑法第210條：偽造、變造私文書，足以生損害於公眾或他人者
             ，處五年以下有期徒刑。
刑法第214條：明知為不實之事項，而使公務員登載於職務上所
             掌之公文書，足以生損害於公眾或他人者，處三
             年以下有期徒刑、拘役或五百元以下罰金。
刑法第216條：行使第210條至第215條之文書者，依偽造、變造
             文書或登載不實事項或使登載不實事項之規定處
             斷。
刑法第339條：意圖為自己或第三人不法之所有，以詐術使人將
             本人或第三人之物交付者，處五年以下有期徒刑
             、拘役或科或併科一千元以下罰金。
附表一：被告丁○○以乙○○○、丙○○中山段二六二地號土地
        及建物，向林內鄉農會借貸四百萬元，偽造或盜用乙○○○、丙○○之署押或印文之文件
┌──┬─────────┬──────────┬───┐
│編號│  文  件  名  稱  │偽造之署名或盜之印文│數  量│
├──┼─────────┼──────────┼───┤
│ 1. │1.6.授信約定書（│在上開文件立約定書人│一  枚│
│    │偵卷一第20頁）    │欄偽造乙○○○之署名│      │
├──┼─────────┼──────────┼───┤
│ 2. │1.6.授信約定書（│在上開文件立約定書人│一  枚│
│    │偵卷一第16頁）    │欄偽造丙○○之署名  │      │
├──┼─────────┼──────────┼───┤
│ 3. │1.5.土地（建物）│偽造乙○○○署名  │一枚│
│    │抵押權登記申請書  │偽造丙○○署名    │一枚│
│    │                  │盜用乙○○○印文  │二枚│
│    │                  │盜用丙○○印文    │五枚│
├──┼─────────┼──────────┼───┤
│ 4. │1.5.土地建築改良│盜用乙○○○印文  │四枚│
│    │物抵押權設定契約書│盜用丙○○印文    │四枚│
└──┴─────────┴──────────┴───┘
附表二：被告丁○○以乙○○○九穹林段四五六之一地號土地，向
        林內鄉農會借貸八百萬元，偽造或盜用乙○○○之署押或
        印文之文件
┌──┬─────────┬──────────┬───┐
│編號│  文  件  名  稱  │偽造之署名或盜之印文│數  量│
├──┼─────────┼──────────┼───┤
│ 1. │3.借款申請書（│偽造乙○○○之署名│一枚│
│    │偵卷一第8頁）     │盜用乙○○○之印文│一枚│
├──┼─────────┼──────────┼───┤
│ 2. │3.授信約定書（│偽造乙○○○之署名│二枚│
│    │偵卷一第50頁）    │盜用乙○○○之印文│三枚│
├──┼─────────┼──────────┼───┤
│ 3. │乙○○○個人資料表│偽造乙○○○之署名│一枚│
│    │填表人簽章欄（偵卷│偽造乙○○○之印文│一枚│
│    │一第58頁）        │                    │      │
├──┼─────────┼──────────┼───┤
│ 4. │切結書（偵卷一第53│偽造乙○○○之署名│一枚│
│    │頁）              │盜用乙○○○之印文│一枚│
├──┼─────────┼──────────┼───┤
│ 5. │承諾書（偵卷一第54│偽造乙○○○之署名│一枚│
│    │頁）              │盜用乙○○○之印文│一枚│
├──┼─────────┼──────────┼───┤
│ 6. │同意書（偵卷一第55│偽造乙○○○之署名│一枚│
│    │頁）              │盜用乙○○○之印文│一枚│
├──┼─────────┼──────────┼───┤
│ 7. │委託書（偵卷一第56│偽造乙○○○之署名│一枚│
│    │頁）              │偽造乙○○○之印文│一枚│
├──┼─────────┼──────────┼───┤
│ 8. │土地（建物）抵押權│偽造乙○○○之署名│一枚│
│    │變更登記申請書（偵│盜用乙○○○之印文│二枚│
│    │卷一第108頁）     │                    │      │
├──┼─────────┼──────────┼───┤
│ 9. │土地建築改良物他項│盜用乙○○○之印文  │四枚  │
│    │權利變更契約書（偵│                    │      │
│    │卷一第110頁）     │                    │      │
└──┴─────────┴──────────┴───┘
